臺灣高等法院臺中分院民事判決
110年度上易字第315號
上  訴  人  文國洋  

訴訟代理人  張伶榕律師
被上訴人    陳素珍  

訴訟代理人  黃勃叡律師
上列當事人間債務人異議之訴事件，上訴人對於中華民國110年3
月18日臺灣彰化地方法院109年度訴字第820號第一審判決提起上
訴，本院於110年12月22日言詞辯論終結，判決如下：
    主  文
一.原判決關於駁回上訴人後開第二項之訴部分，及該部分訴訟
   費用之裁判均廢棄。
二.確認被上訴人對上訴人如原判決附表編號1所示之本票債權不
   存在。
三.其餘上訴駁回。
四.第一、二審訴訟費用，由被上訴人負擔六分之五，餘由上訴
   人負擔。　
    事實及理由
壹、程序部分：
　　被上訴人固抗辯上訴人於原審就原審附表編號1之本票（下
    稱編號1本票）僅主張編號1本票之借款未交付，於第二審主
    張之「已清償該票款」係屬新攻擊或防禦方法，不應准許提
    出云云（見本院卷一第143頁）。惟上訴人自起訴時即主張
    編號1本票擔保債權不存在，堪認該本票是否因借款已清償
    而消滅，核屬對原審已提出之攻擊防禦方法之補充，若不許
    其提出，顯失公平，依民事訴訟法第447條第1項但書第3、6
    款規定，應予准許（見本院卷一第232、383頁）。
貳、實體部分：
一、上訴人主張：上訴人與訴外人陳○權、○○○電信股份有限公司
    （下稱○○○公司）合作投資不動產，於民國105年8月1日簽立
    合作方案書（下稱合作協議），為製作資金流向，上訴人簽
    發如原審附表所示本票3紙（下合稱系爭3紙本票），惟編號
    1本票兩造並無消費借貸合意，被上訴人亦未交付借款，本
    票債權並不存在；原審附表編號2之本票（下稱編號2本票）
    係上訴人向陳○權領回房地貸款時，依陳○權指示簽發，並非
    向陳○權借款，陳○權亦無交付借款；原審附表編號3所示本
    票（下稱編號3本票）係上訴人依合作協議自投資不動產價
    金中預支新台幣（下同）10萬元處理交屋款，非與陳○權間
    借款，且上訴人已結清預支款項。系爭3紙本票之原因關係
    均不存在，被上訴人應就原因關係存在負舉證責任。編號2
    、3本票，兩造雖非直接前後手，惟被上訴人為陳○權胞妹兼
    律師事務所員工，參與合作協議、製作資金流向，知悉無原
    因關係存在，而惡意取得該等本票；又被上訴人取得系爭3
    紙本票並無對價關係，依票據法第13條但書、第14條第2項
    規定，上訴人得以對陳○權之抗辯事由對抗被上訴人。倘認
    系爭3紙本票債權存在，則依上證3之同意並請求書、上證4
    之桃園府前第000號存證信函與附件，足認上訴人前向債權
    人清償458萬0592元，以此抵充系爭3紙本票之120萬元債務
    。另被上訴人持系爭3紙本票向臺灣桃園地方法院（下稱桃
    園地院）聲請本票裁定後，聲請強制執行，經原法院民事執
    行處（下稱原執行法院）以107年度司執字第32741號、107
    年度司執助字第799號強制執行事件（下分別稱系爭一、二
    執行事件）受理在案。爰依強制執行法第14條第2項規定，
    請求確認系爭3紙本票之債權均不存在，及撤銷系爭一、二
    執行事件之強制執行程序（下稱系爭一、二強制執行程序）
    之判決。（原審為上訴人敗訴之判決，上訴人聲明不服，提
    起上訴）。並上訴聲明：㈠原判決廢棄。㈡確認編號1所示本
    票債權不存在。 ㈢確認編號2、3所示本票債權不存在。㈣系
    爭一強制執行程序應予撤銷。㈤系爭二強制執行程序應予撤
    銷。㈥第一、二審訴訟費用由被上訴人負擔。
二、被上訴人則以：關於編號1本票之消費借貸款項100萬元，被
    上訴人業已交付上訴人收受，該100萬元借款扣除相關費用
    及利息後，依上訴人指示將餘款65萬0089元匯入上訴人所指
    定○○工程有限公司○○銀行帳戶（下稱系爭○○公司帳戶）中。
    另編號2、3本票係上訴人向陳○權各借款10萬元、10萬元，
    陳○權均已交付借款，經上訴人出具上開本票及領據確認，
    且陳○權嗣後將編號2、3本票之票據債權分別以10萬元、9萬
    元讓與被上訴人，被上訴人非無相當對價取得編號2、3本票
    。又被上訴人對上訴人與陳○權間合作協議並不知情，無票
    據法第13條但書適用。上訴人未舉證已清償系爭3紙本票之
    票據債務，系爭3紙本票債權仍存在。又系爭一、二強制執
    行程序業已終結，不符合強制執行法第14條第2項規定，上
    訴人不得再依強制執行法第14條第2項規定，請求撤銷等語
    ，資為抗辯。並答辯聲明：㈠上訴駁回。㈡第二審訴訟費用由
    上訴人負擔。
三、兩造不爭執事項：(本院卷第142頁)
  ㈠系爭3紙本票均為上訴人所簽發。
  ㈡編號1本票係上訴人簽發後交由陳○權轉交給被上訴人，兩造
    為直接前後手關係。
  ㈢編號2、3本票，係上訴人簽發交付陳○權執票，陳○權再交付
    被上訴人執票，兩造非直接前後手關係。
  ㈣被上訴人持系爭3紙本票向桃園地院聲請裁定准予強制執行，
    經該院分別以107年度司票字第5907號、第5906號裁定准予
    強制執行確定。
  ㈤上訴人與○○○電信於105年8月1日簽訂合作方案、合作方案補
    充約定書（即合作協議，見原審卷第277至293頁）。
  ㈥被上訴人、訴外人陳○筑均為陳○權之胞妹。
  ㈦被上訴人就編號1本票之原因關係係抗辯兩造間有消費借貸關
    係存在。
四、兩造爭執之事項：（見本院卷第143頁）
  ㈠兩造間就編號1本票有無消費借貸之合意及交付款項之事實？
  ㈡被上訴人是否惡意、無相當對價取得編號2本票？上訴人主張
    依票據法第13條但書、第14條第2項規定，請求確認編號2本
    票所示本票債權不存在，有無理由？
  ㈢被上訴人是否惡意、無相當對價取得編號3本票？上訴人主張
    依票據法第13條但書、第14條第2項規定，請求確認編號3本
    票所示本票債權不存在，有無理由？
  ㈣上訴人是否已清償系爭3紙本票之債務？
　㈤上訴人依強制執行法第14條第2項，請求撤銷系爭一、二強制
    執行程序，有無理由？
五、得心證之理由：
　㈠兩造間就編號1本票無消費借貸合意及交付款項之事實：
　⒈按支票為無因證券，簽發支票之原因實有多端，非必因借貸
    關係始簽發，故簽發支票交付他人提領尚不足以證明與他人
    訂立借貸契約，貸款與他人而成立借貸關係。次按當事人主
    張有金錢借貸關係存在，須就其發生所須具備之特別要件即
    金錢之交付及借貸意思表示互相一致負舉證之責任，若僅證
    明有金錢之交付，未證明借貸意思表示互相一致者，尚不能
    認為有金錢借貸關係存在（最高法院院86年度台上字第2031
    號民事判決、81年度台上字第2372號民事判決意旨可資參照
    ）。
　⒉被上訴人辯稱上訴人向其借款，因其資金調度關係，乃於105
    年10月11日才與上訴人結算，扣除其中24萬4911元、借款應
    付利息10萬5000元，將餘款65萬0089元匯入上訴人指定系爭
    ○○公司帳戶等語，並提出被證八之指定書（見原審卷第217
    頁）為據，然為上訴人所否認，主張前開款項係其向徐○蓮
    借款，且由徐○蓮以其女兒名義（戴小姐）匯款等語，則依
    民事訴訟法第277條規定，應由被上訴人就兩造間關於編號1
    本票之消費借貸合意及金錢之交付負舉證之責。惟觀諸被證
    八之指定書，其上記載日期為105年10月11日，與編號1本票
    之發票日（即105年9月26日）不符，且該指定書復載明：「
    本人於105年10月4日借入之100萬元…」，亦與編號1本票發
    票日不符；再審酌被上訴人所提出105年10月12日○○國際商
    業銀行國內匯款申請書（見原審卷第223頁），其上載明匯
    款人為○○○公司，並非被上訴人，並為被上訴人所不爭執（
    見本院卷第242頁），顯無從認定該100萬元係由被上訴人所
    提供。另比對被證八之文國洋借款明細表編號4（見原審卷
    第221頁）及臺灣桃園地方檢察署109 年度偵字第8706號不
    起訴處分書，其上載明：「…一、告訴暨臺灣士林地方檢察
    署陳請臺灣高等檢察署核轉本署偵辦意旨略以：被告徐○蓮
    為○○○電信股份有限公司（下稱○○○公司）負責人，被告徐○
    惠、陳○翔則為夫妻，被告陳○權為職業律師，被告陳○筑、陳
    素珍均係被告陳○權之妹。…三、訊據被告徐○蓮…陳○權、陳
    素珍…均堅決否認涉有上開犯行，被告徐○蓮辯稱：…附表編
    號3的款項，是伊以女兒戴○琦名義借給告訴人；…被告陳○權
    辯稱：…附表編號3的款項是被告徐○蓮以其女兒名義轉帳，
    依告訴人指示辦理；…被告陳素珍辯稱：伊確實有於107年出
    借200萬元給告訴人，當初是被告陳○權請伊借款，沒有參與
    ○○○公司與告訴人之合作案，只是單純出借，均未取得利息
    ，本金也未獲清償，沒有看過告訴人簽立之指示書等語；…
    」等語（見原審卷第243至257頁），可知105年10月4日之債
    權人係戴小姐（即戴○琦），而非被上訴人，足認兩造間就
    編號1本票應無消費借貸合意，及被上訴人未交付該100萬元
    借款予上訴人等節，故被上訴人辯稱兩造間就編號1本票有
    消費借貸關係存在云云，並非可採。 
　⒊次按經他造於準備書狀內或言詞辯論時或在受命法官、受託
    法官前自認者，無庸舉證，民事訴訟法第279第1項定有明文
    。經查，依前揭不爭執事項第7點所示（見本院卷第142頁）
    ，就兩造間就編號1本票為直接前後手關係乙情，堪認被上
    訴人業已自認，除上訴人就此部分主張無庸負舉證之責外，
    被上訴人未得上訴人同意而欲撤銷該項自認時，依民事訴訟
    法第279條第3項規定，自應證明該項自認與事實不符，否則
    ，該項事實即有拘束兩造及法院之效力。是被上訴人雖抗辯
    欲撤銷此部分前開陳述，否認兩造間就編號1本票為直接前
    後手關係云云，自應就此部分有利於己事實，應負舉證責任
    。然被上訴人並未提出相當事證以實其說，其自無從撤銷其
    所為上開自認。
　⒋綜上，兩造就編號1本票之交付為直接前後手關係，而被上訴
    人既未證明編號1本票基礎法律關係，故上訴人主張編號1本
    票所示本票債權不存在，應屬可採。
　㈡被上訴人並非惡意或無對價或無相當對價取得編號2、3本票
    ，上訴人依票據法第13條但書、第14條第2項規定，請求確
    認編號2、3本票所示本票債權不存在，為無理由：　
　⒈第按票據債務人不得以自己與發票人或執票人之前手間所存
    抗辯之事由對抗執票人。但執票人取得票據出於惡意者，不
    在此限，票據法第13條定有明文。又票據乃文義證券及無因
    證券，票據上之權利義務，悉依票上所載文義定之，與其基
    礎之原因關係各自獨立，票據上權利之行使，不以其原因關
    係存在為前提，執票人行使票據上權利時，就其基礎之原因
    關係確係有效存在，不負舉證責任。若票據債務人以自己與
    執票人間所存抗辯之事由，對抗執票人，依票據法第13條規
    定觀之，應由票據債務人就該抗辯事由負舉證之責任（最高
    法院98年度台簡上字第17號判決意旨參照）。依前揭兩造不
    爭執事項㈠、㈢所示，堪認兩造均不爭執被上訴人所執有系編
    號2、3本票為上訴人所簽發，及被上訴人係輾轉自陳○權處
    受讓編號2、3本票等情為真。上訴人辯稱被上訴人惡意取得
    編號2、3本票，有票據法第13條但書適用等語，惟為被上訴
    人所否認，揆諸前揭說明，自應由上訴人主張被上訴人係惡
    意取得之事實，負舉證之責任。經查：
　　①上訴人雖以被上訴人為陳○權之妹及陳○權律師事務所員工
      ，且前開合作協議均係在該律師事務所為之，而被上訴人
      並參與相關金流製造，指稱被上訴人知悉前開合作事宜，
      應有票據法第13條但書規定之適用。惟本票本係流通證券
      ，且被上訴人持有編號2、3本票，面額合計為20萬元，有
      上訴人提出之桃園地院107年度司票字第5906號支付命令
      可稽（見原審卷第65頁），金額及張數非多，尚難認有何
      違反票據流通住來交易常情之處，不能因此遽認被上訴人
      必然知悉前開合作事宜。上訴人上開主張，並無所據，純
      係其臆測之詞，委無足採。
　　②上訴人又謂經比對原證12之郵政跨行匯款申請書（見原審
      卷第417頁）與被上訴人提出之被證12匯款單（見原審卷
      第387頁），可看出筆跡為同一人所寫，且匯款地點均為
      桃園府前郵局，可證被上訴人清楚知悉前開合作事宜，並
      為陳○權所用，顯係惡意取得云云。惟查，原證12之郵政
      跨行匯款申請書與被證12匯款單，縱為同一人所書寫，亦
      無從認定該人即為被上訴人；另觀諸106年12月21日、107
      年5月30日之領據及編號2、3本票（見原審卷第351、353
      頁），其上有上訴人之簽名乙情，為上訴人所不爭執，堪
      認被上訴人就陳○權關於各10萬元款項之交付已盡舉證責
      任（參照最高法院69年台上字第3546號民事判決要旨），
      顯見上訴人於106年12月21日、107年5月30日簽發編號2、
      3本票之原因，係向陳○權借款各10萬元所為，並已收受相
      關款項。故被上訴人與陳○權既非同一人，被上訴人於106
      年12月21日及107年5月30日後，方自陳○權處，分別受讓
      編號2、3本票之債權，而陳○權為有權處分編號2、3本票
      之人，且參酌被證15之被上訴人之○○銀行存摺影本（見原
      審卷第435至437頁）及被證14之陳○權之郵政存簿儲金簿
      存摺（見原審卷第395至399頁），堪認被上訴人有交付10
      萬元及9萬元款項予陳○權收受，被上訴人辯稱陳○權將編
      號2、3本票轉讓予其以為擔保乙節，符合常情，應可採信
      。況上訴人並未舉證證明被上訴人取得編號2、3本票時有
      何惡意或知悉抗辯事由存在，上訴人逕依票據法第13條但
      書主張抗辯事由，即不足採信。
　⒉復按無對價或以不相當之對價取得票據者，不得享有優於其
    前手之權利。票據法第14條第2項亦有明定。而票據法第14
    條第2項所謂無對價或以不相當之對價取得票據者，不得享
    有優於其前手之權利，係指票據前手之權利如有瑕疵，則取
    得人即應承受其瑕疵，人的抗辯並不中斷，如前手無權利時
    ，則權利人並不能取得其權利而言，非謂無對價或以不相當
    之對價取得票據者，不得行使票據上之權利。又票據行為為
    不要因行為，執票人不負證明關於給付原因之責任，如票據
    債務人主張執票人取得票據係無對價或以不相當對價取得，
    應由該債務人負舉證責任（最高法院72年度台上字第477號
    判決、85年度台上字第286號判決要旨參照）。依前所述，
    兩造間就編號2、3本票非直接前後手，上訴人主張被上訴人
    以無對價或以不相當之對價取得編號2、3本票，揆諸上開說
    明，自應由上訴人就其主張事由負舉證責任，惟上訴人僅提
    出被證十四之陳○權郵局存摺為證（見原審卷第395頁），但
    細查被證十四之陳○權郵局存摺明細內容，無從證明被上訴
    人確實係以無對價或以不相當之對價取得編號2、3本票；且
    如前所述，本院業已被上訴人有交付10萬元及9萬元款項予
    陳○權收受，陳○權因而將編號2、3本票轉讓予其以為擔保乙
    節為真，則上訴人復未能提出其他相關積極證據以實其說，
    其所為上開主張，洵無足採。
　㈢上訴人未清償編號2、3本票之票據債務：　
　　承上所述，兩造間就編號2、3本票並非直接前後手，揆諸前
    揭說明，除被上訴人係出於惡意或無對價或以不相當對價取
    得編號2、3本票外，縱依上證3之同意並請求書、上證4之桃
    園府前第000號存證信函與附件（見本院卷第393至413頁）
    ，而可認定上訴人前向陳○權清償458萬0592元為真。然上訴
    人與陳○權間有如何之抗辯關係，與被上訴人並不相干，本
    諸本票為有價證券具流通性之本質，於非直接前後手之兩造
    間自無原因關係抗辯之餘地。是上訴人仍不得以此與被上訴
    人之前手即第三人陳○權間之抗辯事由對抗執票人即被上訴
    人。從而，故上訴人前揭編號2、3本票業已清償之抗辯顯無
    理由，上訴人請求確認被上訴人持有編號2、3本票之債權不
    存在，核屬無據。
　㈣上訴人依強制執行法第14條第2項，請求撤銷系爭一、二強制
    執行程序，為無理由：
　⒈按強制執行程序之終結，依其所終結強制執行程序程度之不
    同，可分為執行名義之執行程序終結，與標的物或特定執行
    方法之執行程序終結兩種。前者為全部之執行程序終結，執
    行案件脫離執行法院而終了。例如執行名義之債權已獲全部
    滿足，或撤回強制執行之聲請是；後者為對於特定之執行標
    的物，或特定執行方法所實施之強制執行程序終結，為個別
    執行程序之終了。又債務人異議之訴，應在事實審言詞辯論
    終結時，其強制執行程序尚未終結，法院始審究其訴有無理
    由，若強制執行程序已經終結，法院自無庸審究（最高法院
    89年度台上字第2544號判決意旨參照）。
　⒉查，系爭一、二強制執行事件，業均已併入原執行法院107年
    度司執字第00000號強制執行事件（下稱系爭三強制執行事
    件），有系爭一、二強制執行事件卷宗影本附卷可稽（見原
    審卷第43至71頁）。而系爭一、二、三強制執行事件之執行
    標的物均係：①禁止文國洋對游○敏所有之桃園市○○區○○段00
    0地號…之土地為移轉請求或為其他處分；游○敏亦不得就同
    段715地號…之土地為移轉請求或其他處分行為。②禁止文國
    洋對游○敏所有之同段000地號…之土地為移轉請求或為其他
    處分；游○敏亦不得就同段000地號…之土地為移轉請求或其
    他處分行為（見原審卷第22、23、45、61）。而陳○筑於系
    爭三強制執行事件原係請求「命游○敏將本案執行標的即同0
    00、000等2筆地號之所有權人變更為文國洋後執行；或依債
    權人之聲請，以債務人之費用，通知登記機關登記為文國洋
    所有後執行之。」等語（見原審卷第102頁），經原執行法
    院以107年8月15日司執丁字第00000號函囑託桃園縣桃園地
    政事務所辦理禁止處分，已由該所以107年8月21日桃地所登
    字第0000000000號函覆原執行法院辦理登記完竣（見原審卷
    第97至98頁）；另觀諸原執行法院108年6月24日彰院曜107
    司執丁字第00000號函之記載：「…故台端於未提出上開確定
    判決等文件前，本院強制執行程序無從辦理…」等語（見原
    審卷第134頁），故系爭一、二、三強制執行事件就游○敏所
    有上開000、000土地，業經原執行法院核發107年8月15日司
    執丁字第00000號函（即扣押命令）時，強制執行程序即為
    終結，上訴人無從再以提起債務人異議之訴之方式，聲明求
    為撤銷該部分之強制執行程序，此有上開000、000土地之土
    地登記第一類謄本（地號全部）在卷足參（見原審卷第175 
    、177頁）。
　⒊職是，依上開說明，系爭一、二強制執行程序，就執行標的
    物即上開000、000土地之禁止處分執行程序，於上訴人提起
    本訴之前，早已終結，自無從撤銷。上訴人對於被上訴人仍
    提起本件債務人異議之訴，請求撤銷系爭一、二強制執行程
    序，為無理由，應予駁回。
六、綜上所述，上訴人請求確認編號1所示之本票債權不存在部
    分，為有理由，應予准許；逾此部分之請求，為無理由，不
    應准許。原審就上開應准許部分，為上訴人敗訴之判決，尚
    有未洽，上訴論旨指摘原判決此部分不當，求予廢棄改判，
    為有理由，爰由本院廢棄改判如主文第2項所示。至於上訴
    人之請求不應准許部分，原審為上訴人敗訴之判決，經核並
    無不合，上訴意旨指摘原判決該等部分不當，求予廢棄改判
    ，為無理由，應駁回該等部分之上訴。 
七、本件事證已臻明確，兩造其餘之攻擊或防禦方法及所用之證
    據，經本院斟酌後，認為均不足以影響本判決之結果，爰不
    逐一論列，附此敘明。 
八、據上論結，本件上訴為一部有理由、一部無理由，依民事訴
    訟法第450條、第449條第1項、第79條，判決如主文。
中　　華　　民　　國　　111 　年　　1 　　月　　12　　日
                  民事第六庭    審判長法  官  楊熾光
                                      法  官  莊宇馨
                                      法  官  郭玄義
正本係照原本作成。       
不得上訴。　　　　　　　　　　　　　　 
                                      書記官  劉雅玲
　　　　　　　　　　　　　　　　　　
中　　華　　民　　國　　111 　年　　1 　　月　　12　　日